臺灣基隆地方法院民事判決
110年度基簡字第259號
原      告  柯吳桂卿
訴訟代理人  蔡聰明律師
被      告  吳文通  
            吳淑莉  
共      同  林富貴律師
訴訟代理人  
上列當事人間請求減少租金事件，本院於民國110年4月8日言詞
辯論終結，判決如下：
    主      文
原告之訴及假執行之聲請均駁回。
訴訟費用由原告負擔。
    事實及理由
一、按訴狀送達後，原告不得將原訴變更或追加，但擴張或減縮
    應受判決事項之聲明者，不在此限，民事訴訟法第255條第1
    項第3款定有明文。原告起訴聲明：㈠先位聲明：⒈確認兩造
    間關於新北市○○區○里段000地號土地（下稱系爭土地）租金
    ，就每月超過新臺幣（下同）3,485元部分無請求權。⒉被告
    吳文通應給付原告97,725元，及自起訴狀繕本送達翌日起至
    清償日止，按週年利率6%計算之利息。⒊被告吳淑莉應給付
    原告156,360元，及自起訴狀繕本送達翌日起至清償日止，
    按週年利率6%計算之利息。㈡備位聲明：⒈兩造間關於系爭土
    地之租金應減少為每月3,485元。⒉被告吳文通應給付原告97
    ,725元，及自起訴狀繕本送達翌日起至清償日止，按週年利
    率6%計算之利息。⒊被告吳淑莉應給付原告156,360元，及自
    起訴狀繕本送達翌日起至清償日止，按週年利率6%計算之利
    息。之後原告以民國110年3月17日具狀之民事變更聲明狀變
    更聲明如後，核屬減縮應受判決事項之聲明，合於前開規定
    ，先予敘明。
二、原告起訴主張：原告與被告吳淑莉於106年11月8日在臺灣高
    等法院以106年度上移調字第330號請求拆屋還地等上訴事件
    調解成立，於調解筆錄（下稱系爭調解筆錄）第1條約定：
    「被上訴人（即本件被告）願將新北市○○區○○路○○○號三樓
    、四樓房屋所占有之新北市○○區○里段○○○地號土地應有部分
    出租予上訴人（即本件原告），出租期間從民國（下同）10
    6年11月7日至123年11月6日止，每月租金新臺幣（下同）壹
    萬元，上訴人應於每月十五日給付租金予被上訴人。」第3
    條約定：「被上訴人應配合上訴人就新北市○○區○○路000號3
    、4樓房屋（下稱系爭房屋）申請自來水水表。」被告吳淑
    莉於108年11月7日將系爭土地所有權移轉登記予其配偶即被
    告吳文通，依民法第425條第1項規定，原告與被告吳淑莉依
    系爭調解筆錄成立之系爭土地租賃契約（下稱系爭租約），
    對於被告吳文通繼續存在，由被告吳文通自108年11月7日起
    承擔系爭租約。惟被告未依系爭調解筆錄第3條約定，配合
    原告申請自來水水表供系爭房屋使用，原告遂向本院聲請履
    行調解內容強制執行事件（本院109年度司執字第8313號，
    下稱系爭執行事件），卻因系爭房屋為未辦保存登記之違章
    建築，依法無從申請門牌編釘及接水證件，不能以系爭房屋
    之名義向自來水公司申請自來水表而駁回強制執行之聲請。
    原告成立調解之本意係為取得自來水用水，並可與被告所有
    建物區分用水度數，故於系爭租約約定被告出租系爭土地予
    原告，並配合原告取得自來水表，原告每月須給付被告租金
    10,000元，兩者具對待給付關係，惟被告堅持依文義只能裝
    設自來水公司之水表，系爭房屋依現行法既無法申請自來水
    公司之水表，系爭租約就該部分之約定即屬自始給付不能，
    有契約一部無效情形，被告無權請求該部分之對價租金，且
    系爭房屋無法取得用水，已失其使用收益之效用，被告未交
    付合於所約定使用收益之租賃物，且就裝設自來水表部分已
    給付不能，依民法第266條第1項規定，應按比例減少租金。
    又系爭土地面積189.33平方公尺，109年1月申報地價為每平
    方公尺4,400元，地上建物共4層，系爭房屋共2層，占用系
    爭土地應有部分2分之1，故土地租金每月應為3,485元（計
    算式：申報地價4,400元×土地面積190平方公尺×年息10%×1/
    2×1/12＝3,485），被告自106年11月起每月溢收租金6,515元
    ，依民法第179條規定請求被告返還等語。並聲明：㈠被告吳
    文通應給付原告97,725元【計算式：15個月（108年11月7日
    起至110年2月）×6,515元＝97,725元】及自起訴狀繕本送達
    翌日起至清償日止，按週年利率5%計算之利息。㈡被告吳淑
    莉應給付原告156,360元【計算式：24個月（106年11月7日
    起至108年11月7日）×6,515元＝156,350元】及自起訴狀繕本
    送達翌日起至清償日止，按週年息5%計算之利息。㈢願供擔
    保請准宣告假執行。
三、被告抗辯略以：依系爭調解筆錄第1條內容，原告、訴外人
    吳國良與被告吳淑莉是就系爭房屋占有之系爭土地成立租賃
    關係，而非就系爭房屋成立租賃關係，被告從未妨礙原告占
    有或使用系爭土地，則被告所交付之租賃標的物，並無自始
    給付不能或事後給付不能之情形。又被告於系爭執行事件已
    充分配合原告辦理自來水表之申請，惟礙於現行法令之規定
    無法申請自來水水表，原告主張被告就裝設自來水水表部分
    已給付不能，請求減少租金，顯有誤謬等語。並答辯聲明：
    原告之訴駁回。
四、經查：被告吳淑莉前以原告及訴外人吳國雄所有系爭房屋無
    權占用系爭土地，請求原告及訴外人吳國雄拆除系爭房屋及
    給付相當於租金之不當得利，於106年11月8日在臺灣高等法
    院成立調解，作成系爭調解筆錄，第1條記載：「被上訴人
    （即被告吳淑莉）願將新北市○○區○○路○○○號三樓、四樓房
    屋所占有之新北市○○區○里段○○○地號土地應有部分出租予上
    訴人（即原告、訴外人吳國良），出租期間從民國（下同）
    106年11月7日至123年11月6日止，每月租金新臺幣（下同）
    壹萬元，上訴人應於每月十五日給付租金予被上訴人。租約
    到期後，㈠上訴人應自行將新北市○○區○○路○○○號三樓、四樓
    房屋拆除返還土地予被上訴人，若未為拆除，則前開建物及
    屋內物品均視為廢棄物，由被上訴人自行處理。㈡上訴人應
    將戶籍自新北市○○區○○路○○○號三樓、四樓房屋遷出。」第3
    條記載：「被上訴人應配合上訴人就新北市○○區○○路○○○號
    三樓、四樓房屋申請自來水水表。」原告持系爭調解筆錄，
    向本院聲請以系爭執行事件就被告吳淑莉應配合原告申請系
    爭房屋自來水水表為強制執行，經本院民事執行處於110年1
    月11日裁定駁回原告強制執行之聲請確定等事實，業據原告
    提出系爭調解筆錄、本院109年度司執字第8313號民事裁定
    等件影本為證，並經本院職權核閱系爭執行事件卷宗屬實，
    且為被告所不爭執，堪信為真實。
五、原告主張：被告未依系爭調解筆錄第3條約定，配合原告申
    請自來水水表供系爭房屋使用，原告持系爭調解筆錄聲請強
    制執行而遭駁回，系爭租約有一部無效及給付不能之情形，
    依民法第179條規定，請求被告返還溢收之租金，為被告所
    否認，並為前揭抗辯，本院判斷如下：
  ㈠按和解成立者，與確定判決有同一之效力，且得為執行名義
    。此觀民事訴訟法第380條第1項及強制執行法第4條第1項第
    3款規定自明。次按調解經當事人合意而成立；調解成立者
    ，與訴訟上和解有同一之效力。民事訴訟法第416條第1項亦
    定有明文。是以，經兩造合意後由法官審核並在調解筆錄簽
    名而成立之調解，與訴訟上和解有同一效力，亦即與確定判
    決有同一之效力（所謂確定判決之效力，包含形式確定力、
    實質確定力）。而判決之形式確定力，即指當事人對於判決
    不得再依上訴程序請求廢棄或變更之效力。另按調解有無效
    或得撤銷之原因者，當事人得於30日不變期間內，向原法院
    提起宣告調解無效或撤銷調解之訴。民事訴訟法第416條第2
    項、第4項、第500條第1項分別規定甚明。因此，法院成立
    之調解，若有無效或得撤銷之原因，由於調解筆錄具有與確
    定判決同一之效力，無法如同一般無效或得撤銷之法律行為
    ，得任由當事人於訴訟外主張或以意思表示行使，故就調解
    筆錄如欲尋求救濟，必須於法定期間另行提起宣告調解無效
    或撤銷調解之訴，由法院以判決宣告該調解無效或撤銷該調
    解，方能解消前述與確定判決同一之效力。查原告、訴外人
    吳國雄及被告吳淑莉於106年1月8日在臺灣高等法院當庭就
    如系爭調解筆錄所示調解條款達成合意，雙方及法官均於系
    爭調解筆錄簽名，已生與確定判決同一效力，雙方及法院均
    應受系爭調解筆錄所載內容之拘束。原告、訴外人吳國良及
    被告至本件訴訟事實審言詞辯論終結前，均未曾提起宣告調
    解無效或撤銷調解之訴，則系爭調解筆錄之效力（如同確定
    判決之形式確定力及實質確定力）即繼續存在，當事人嗣後
    縱未依系爭調解條款內容如期履行，亦不發生系爭調解筆錄
    失效情形，更無從分裂為一部無效、一部有效，原告主張系
    爭調解筆錄有一部無效情形，顯無可採。
  ㈡另系爭調解筆錄第1項只針對被告吳淑莉收受原告柯吳桂卿及
    訴外人吳國良每月租金10,000元之同時，被告吳淑莉應提供
    系爭土地應有部分予原告柯吳桂卿及訴外人吳國良使 用，
    並未提及任何第3項自來水水表之事宜，因此被告吳淑莉配
    合原告及訴外人吳國良就系爭房屋申請自來水水表，核與原
    告柯吳桂卿及訴外人吳國良按月給付租金10,000元，二者間
    並非互為對待給付之關係。又系爭房屋申請用水接電須符合
    建築法第73條第1項但書規定，依照新北市未領得使用執照
    建築物申請接用水電辦法第2條規定，如申請接用水電標的
    建物符合建築法第73條第1項但書規定者，以其居住並有居
    住事實且已為戶籍登記者為限，而系爭房屋為未經主管建築
    機關許可之建築物，且非地面樓層，不符合新北市政府門牌
    編釘作業要點第4點規定，無法申請系爭房屋門牌編釘及為
    戶籍登記，無從以系爭房屋申請接用水電許可等情，有新北
    市貢寮區公所109年9月10日新北資工字第1093061864號函、
    新北市政府109年5月8日0000000000號訴願決定書等件影本
    附卷可稽（見系爭執行事件卷宗第62頁、第108頁至第110頁
    ），堪認系爭房屋係因自身因素而無法申請接用水電許可，
    並非被告吳淑莉拒絕配合原告申請自來水水表，況且系爭房
    屋目前仍坐落系爭土地上，故被告已提供系爭土地應有部分
    供原告所有系爭房屋使用，已依債之本旨履行，原告主張被
    告未交付合於約定使用收益之租賃物，應按比例減少原告之
    對待給付，依不當得利法律關係，請求被告給付溢收之租金
    ，尚屬無據。
六、綜上所述，原告依民法第226條第2項、第179條規定請求被
    告吳文通給付原告97,725元、被告吳淑莉給付原告156,360
    元，及均自起訴狀繕本送達翌日起至清償日止按週年利率5%
    計算之利息，為無理由，應予駁回。原告之訴既經駁回，其
    假執行之聲請失所依附，併予駁回。
七、本件事證已經明確，兩造其餘攻擊防禦方法及所提出未經本
    院援用之證據資料，經核與本件判決之結果無影響，爰不予
    以一一論列，併此敘明。
八、據上論結：原告之訴為無理由，依民事訴訟法第436條第2項
    、第78條，判決如主文。
中　　華　　民　　國　　110 　年　　4 　　月　　29　　日
                  基隆簡易庭法　官　陳湘琳　　　　　
以上正本係照原本作成。
對於本件判決如有不服，應於收受送達後20日內向本院提出上訴
書狀，上訴於本院合議庭，並按他造當事人之人數附具繕本。如
委任律師提起上訴者，應一併繳納上訴審裁判費。 
中　　華　　民　　國　　110 　年　　4 　　月　　29　　日
                            書記官　林亭如